【裁判字號】    98,訴,307
【裁判日期】    990914
【裁判案由】    履行契約等
【裁判全文】
臺灣屏東地方法院民事判決               98年度訴字第307號
原      告  乙○○
訴訟代理人  陳世明律師
被      告  戊○○
            丁○○
共      同
訴訟代理人  丙○○
上列當事人間請求履行契約等事件，本院於中華民國99年8 月31
日言詞辯論終結，判決如下：
    主  文
被告戊○○、丁○○各應將坐落屏東縣鹽埔鄉○○段一五二地號
土地所有權應有部分萬分之一一四移轉登記予原告。
被告戊○○、丁○○各應將坐落屏東縣鹽埔鄉○○段一五三地號
土地所有權應有部分萬分之三二四移轉登記予原告。
被告戊○○、丁○○各應將坐落第一、二項土地上之同段七建號
房屋所有權應有部分四分之一移轉登記予原告。
原告其餘之訴駁回。
訴訟費用由原告負擔。
    事  實  及  理  由
甲、程序部分：
    按訴狀送達後，原告不得將原訴變更或追加他訴，但被告同
    意者或請求之基礎事實同一者，民事訴訟法第255 條第1 項
    第1 款、第2 款定有明文。查原告起訴聲明：被告甲○○、
    己○○○、丙○○、戊○○、丁○○應將門牌號碼屏東縣鹽
    埔鄉○○村○○路32之6 號即同鄉○○段7 建號房屋（下稱
    系爭房屋）所有權移轉登記予原告；上列被告應將坐落同鄉
    ○○段152 、153 地號土地內面積約360 平方公尺（即系爭
    房屋及其附屬車棚之基地，位置及面積以實測為準）分割，
    登記為被告戊○○所有後，再移轉登記為原告所有；及願供
    擔保，請准宣告假執行。原告主張無非以其與被告己○○○
    、丙○○、戊○○、丁○○之被繼承人郭添福於民國78年2
    月26日訂立房地買賣契約，其向郭添福買受系爭房屋、附屬
    車棚及其基地，茲郭添福之繼承人負有產權移轉登記之義務
    ，為基礎事實。嗣於本件訴訟中，原告撤回其對被告甲○○
    、己○○○、丙○○之訴，並變更其聲明為：被告戊○○、
    丁○○各應將坐落屏東縣鹽埔鄉○○段152 地號土地（下稱
    系爭152 地號土地）所有權應有部分2275/100000 移轉登記
    予原告；被告戊○○、丁○○各應將同段153 地號土地（下
    稱系爭153 地號土地）所有權應有部分649/10000 移轉登記
    予原告；被告戊○○、丁○○各應將系爭房屋所有權應有部
    分4 分之1 移轉登記予原告（實乃被告甲○○為上開土地之
    共有人，並非郭添福之繼承人；至被告己○○○、丙○○之
    權利部分遭其他債權人查封，已陷於給付不能），基礎事實
    同一，且經被告戊○○、丁○○同意其所為訴之變更，揆諸
    首揭規定，應准許原告所為訴之變更，合先敘明。
乙、實體部分：
一、原告主張：原告與被告戊○○、丁○○之被繼承人郭添福於
    78年2 月26日訂立房地買賣契約，其以總價新臺幣200 萬元
    之價金向郭添福買受系爭房屋、附屬車棚及其基地，並約定
    待法令變更允許農地細分或持分登記後（契約明定「產權移
    轉日期，因農業發展條例第30條規定，無法細分及持分登記
    ，嗣政令開放後……」等語），方辦理產權移轉登記。原告
    依約付清價金，並搬入系爭房屋居住，迄今20年，郭添福業
    於81年11月間去世，系爭房屋及相關土地由其繼承人即被告
    戊○○、丁○○及訴外人己○○○、丙○○繼承，並於82年
    2 月18日完成繼承登記，渠等就系爭房屋之應有部分登記各
    4 分之1 ，就系爭152 、153 地號土地登記各8 分之1 （按
    郭添福原有2 分之1 ），並將房屋所有權狀交付原告收執，
    因系爭房屋及其附屬車棚之基地僅為上開土地之一部分，故
    土地所有權狀仍由被告等人保管。嗣後農業發展條例全文77
    條於89年1 月26日修正公布施行，不復有修正前第30條關於
    每宗耕地每宗耕地不得分割及移轉為共有之規定，雖依修正
    後第16條規定，分割後原告所有面積未達0.25公頃，仍不得
    分割，但已開放持分登記，兩造房地買賣契約（按被告等人
    繼承郭添福出賣人之地位）有關產權移轉登記之條件已成就
    ，且依最高法院55年台上字第3267號判例要旨，原告可請求
    持分登記即移轉應有部分。又被告等人繼承移轉產權持分之
    債務清償期為89年1 月26日，被告等人就郭添福遺留之房屋
    土地所為遺產分割之時點，應係在82年2 月18日為分割繼承
    登記之前，上開債權清償期在遺產分割後，且自清償期屆滿
    時起，已逾5 年，則被告戊○○、丁○○之連帶責任依民法
    第1171條第2 項之規定而免除，茲依共同責任請求（即其等
    繼承債務責任各4 分之1 ），但希望被告戊○○、丁○○能
    在其繼承土地權利範圍內負擔全部繼承債務（各2 分之1 ）
    ，再自行與訴外人己○○○、丙○○結算，如被告戊○○、
    丁○○同意，原告願負擔相關稅捐及費用。經兩造委請地政
    機關實地測量系爭房屋及其附屬車棚之基地，坐落系爭152
    地號土地面積合計為214.03平方公尺，坐落系爭153 地號土
    地面積合計為159.69平方公尺，以系爭152 、153 地號土地
    面積分別為4703.05 平方公尺、1230.35 平方公尺為分母，
    將系爭房屋及其附屬車棚之基地之權利範圍換算為各該土地
    之應有部分，分別為系爭152 地號土地之455/10000 、系爭
    153 地號土地之1298/10000，爰提起本訴等語。並聲明：(一)
    被告戊○○、丁○○各應將系爭152 地號土地所有權應有部
    分2275/100000 移轉登記予原告；(二)被告戊○○、丁○○各
    應將系爭153 地號土地所有權應有部分649/10000 移轉登記
    予原告；(三)被告戊○○、丁○○各應將系爭房屋所有權應有
    部分4 分之1 移轉登記予原告。
二、被告戊○○、丁○○則以：同意將其繼承之系爭房屋及系爭
    152 、153 地號土地之應有部分移轉登記予原告，但僅就其
    負擔之繼承債務責任各4 分之1 範圍內負責等語，堪認已為
    本件訴訟標的之認諾（按係原告聲明之範圍自己逾越其主張
    之訴訟標的）。並聲明：駁回原告逾被告戊○○、丁○○所
    繼承債務責任各4 分之1 範圍之請求。
三、按當事人於言詞辯論時為訴訟標的之捨棄或認諾者，應本於
    其捨棄或認諾為該當事人敗訴之判決，民事訴訟法第384 條
    定有明文。被告戊○○、丁○○迭於本院99年8 月3 日、99
    年8 月31日言詞辯論時，對於原告主張之訴訟標的為認諾之
    意思表示，業經記明筆錄無訛（見本院卷第103 頁、第108
    頁正背面），依前開規定，本院自應為被告戊○○、丁○○
    敗訴之判決。惟原告主張以免除連帶責任之繼承債務向被告
    戊○○、丁○○請求移轉產權持分登記，業經被告認諾外，
    復希望被告戊○○、丁○○就逾越上開訴訟標的之範圍，仍
    代訴外人己○○○、丙○○清償土地部分，即其聲明與訴訟
    標的不一致，在法律上為顯無理由。一方面應不影響被告就
    訴訟標的為認諾之效力；另方面堪認被告對於原告關於訴訟
    標的之主張逕行認諾，並能證明其無庸起訴，從而被告敗訴
    部分，仍應由原告負擔訴訟費用。
四、綜上所述，原告基於買賣、繼承之法律關係，以本訴請求被
    告戊○○、丁○○各應將系爭152 地號土地所有權應有部分
    114/10000 移轉登記予原告（計算式為：214.034703.05
    4 ≒0.0114）；被告戊○○、丁○○各應將系爭153 地號
    土地所有權應有部分324/10000 移轉登記予原告（計算式為
    ：159.691230.35 4 ≒0.0324）；被告戊○○、丁○○
    各應將系爭房屋所有權應有部分4 分之1 移轉登記予原告，
    此部分業經被告認諾，應為被告敗訴之判決。原告逾此範圍
    之請求，為顯無理由，應予駁回。
五、本於被告戊○○、丁○○認諾所為原告勝訴之判決部分，因
    原告聲明係請求被告為一定之意思表示，係屬不適於執行者
    ，當不得為假執行之宣告，附此敘明。
六、訴訟費用負擔之依據：民事訴訟法第79條、第80條。
中    華    民    國    99    年    9     月    14    日
                  民事第二庭    法  官  蔡嘉裕
正本係照原本作成。
如不服本判決，應於收受送達後20日內，向本院提出上訴狀（須
按他造當事人之人數附繕本）。
中    華    民    國    99    年    9     月    14    日
                                書記官  蘇小雅

司法院資訊處製作；財團法人民間司法改革基金會備份。
